ACORDAO-COMPLETO-2417748

ACÓRDÃO 1754/2020 ATA 25/2020 - PLENÁRIO

VISTOS, relatados e discutidos estes autos que cuidam de Monitoramento do cumprimento das determinações exaradas pelo TCU para os Ministérios de Minas e Energia (MME) e do Meio Ambiente (MMA) , por intermédio do Acórdão 523/2018-TCU-Plenário (Relator: Ministro José Múcio Monteiro) .
ACORDAM os Ministros do Tribunal de Contas da União, reunidos em Sessão Plenária, diante das razões expostas pelo Relator, em:
9.1. considerar cumpridas as determinações e recomendações constantes dos subitens 9.1.1, 9.1.3, 9.1.4, 9.2.1, 9.2.2 e 9.3.1 e 9.3.2 do Acórdão 523/2018-TCU-Plenário (Relator: Ministro José Múcio Monteiro) ;
9.2. considerar em implementação as determinações constantes dos subitens 9.3.1 e 9.3.2 do Acórdão 523/2018-TCU-Plenário (Relator: Ministro José Múcio Monteiro) ;
9.3. com fulcro no inciso II do art. 250 do RI/TCU, determinar ao Ministério de Minas e Energia (MME) que encaminhe ao Tribunal, no prazo de 180 dias, as medidas adotadas para regulamentação da Consulta Pública nº 56 que estipula Diretrizes para o Planejamento da Transmissão da Energia Elétrica, contendo mecanismos para possibilitar uma avaliação efetiva da qualidade dos relatórios técnicos apresentados na fase preparatória dos leilões de transmissão de energia elétrica; 
9.4. com fulcro no inciso II do art. 250 do RI/TCU, determinar ao Ministério do Meio Ambiente (MMA) que encaminhe ao Tribunal, no prazo de 180 dias, 
9.4.1. as medidas adicionais adotadas pelo Ibama a fim de ultimar o processo de implantação do Projeto SIGA;
9.4.2. informações sobre a conclusão formal do Guia de Avaliação de Impacto Ambiental (AIA) para a tipologia transmissão de energia elétrica;
9.5. restituir os autos à Secretaria de Fiscalização de Infraestrutura de Energia Elétrica (SeinfraEle) para a continuidade do monitoramento das determinações constantes dos subitens 9.3.1 e 9.3.2 do Acórdão 523/2018-TCU-Plenário (Relator: Ministro José Múcio Monteiro) , bem como das determinações constantes dos itens 9.3 e 9.4 do presente Acórdão;
9.6. encaminhar cópia do presente Acórdão ao Ministério de Minas e Energia (MME) e ao Ministério do Meio Ambiente (MMA) , informando que a presente deliberação, acompanhada do Relatório e do Voto que a fundamenta, está disponível para a consulta no endereço www.tcu.gov.br/acordaos, além de esclarecer que, caso requerido, o TCU poderá fornecer sem custos as correspondentes cópias, de forma impressa.

Monitoramento de auditoria operacional cujo objetivo foi identificar alternativas para modificar o quadro de entraves à expansão da transmissão de energia elétrica, em especial no que se refere à atividade governamental de suporte à viabilização socioambiental dos empreendimentos associados.

Agência Nacional de Energia Elétrica; Empresa de Pesquisa Energética; Instituto Brasileiro do Meio Ambiente e dos Recursos Naturais Renováveis; Ministério de Minas e Energia (vinculador); Ministério do Meio Ambiente (vinculador).

3. Interessados/Responsáveis: não há.

13.1. Ministros presentes: Ana Arraes (na Presidência), Walton Alencar Rodrigues, Benjamin Zymler, Augusto Nardes, Aroldo Cedraz, Raimundo Carreiro (Relator) e Bruno Dantas.
13.2. Ministro-Substituto convocado: Augusto Sherman Cavalcanti.
13.3. Ministros-Substitutos presentes: Marcos Bemquerer Costa e Weder de Oliveira.

ACORDAO-COMPLETO-2516150

Acórdão de Relação 2499/2021 - Plenário

Acórdão de Relação

RAIMUNDO CARREIRO

Transcrevo a seguir, nos termos do art. 1º, § 3º, inciso I, da Lei nº 8.443/92 excerto do Relatório elaborado pela Secretaria de Fiscalização de Infraestrutura de Energia Elétrica (peça 36) , cujas conclusões contaram com a anuência do corpo diretivo daquela unidade técnica (peças 37 3 38) .
INTRODUÇÃO
1.1. Deliberação 
Trata-se de monitoramento de auditoria operacional cujo objetivo foi identificar alternativas para modificar o quadro de entraves à expansão da transmissão de energia elétrica, em especial no que se refere à atividade governamental de suporte à viabilização socioambiental dos empreendimentos associados.
O Acórdão 523/2018-TCU-Plenário (da relatoria do Min. José Múcio Monteiro, TC Processo 028.601/2016-5) , alterado pelo Acórdão 2790/2018-TCU-Plenário, exarou as seguintes recomendações e determinações:
9.1. Determinar ao Ministério de Minas e Energia que:
9.1.1. apresente, no prazo de 60 (sessenta) dias, cronograma e medidas necessárias para ultimar o processo de aperfeiçoamento das diretrizes de elaboração dos relatórios técnicos R1, R2, R3, R4 e R5 que subsidiam os leilões de concessão de linhas de transmissão de energia elétrica [prazo prorrogado por mais 90 dias];
9.1.2. contemple, na consulta pública para revisão dos métodos e diretrizes para a elaboração dos relatórios técnicos R1, R2, R3, R4 e R5, os procedimentos, instrumentos, métodos e critérios a serem utilizados para avaliar a qualidade desses relatórios, sem prejuízo da avaliação a ser feita pela Agência Nacional de Energia Elétrica, objeto do art. 5º da Resolução - Aneel 594/2013; 
9.1.3. nas próximas licitações para concessão de linhas de transmissão de energia elétrica, ao submeter ao Tribunal a documentação de primeiro estágio de que trata a Instrução Normativa 27/1998, atente para a atualidade dos relatórios técnicos de suporte aos estudos de viabilidade técnica, econômico-financeira e ambiental, de forma que os aspectos pertinentes à viabilidade ambiental tenham sido produzidos com antecedência máxima de dezoito meses; 
9.1.4. na hipótese de não apresentação de relatórios técnicos atualizados, conforme subitem anterior, apresente termo circunstanciado em que conste justificativa para a desnecessidade da referida atualização em cada caso concreto.
9.2. Recomendar ao Ministério de Minas e Energia que:
9.2.1. institucionalize a prática de reuniões entre a Empresa de Pesquisa Energética (EPE) e o agente responsável pela elaboração de Relatórios Técnicos R3, de modo que ocorram antes e durante a referida elaboração, com vistas a melhorar a qualidade, consistência e conformidade em relação aos respectivos termos de referência; 
9.2.2. institucionalize rotina de reuniões, antes da finalização do R3, entre o Ministério ou a Empresa de Pesquisa Energética (EPE) , agindo em seu nome, com os órgãos de licenciamento e envolvidos no licenciamento ambiental, quando envolver empreendimento considerado estratégico ou com risco de elevada fragilidade socioambiental, de modo a antecipar o tratamento de eventuais óbices no futuro levantamento ambiental.
9.3. Determinar ao Ministério do Meio Ambiente, na qualidade de órgão supervisor do Instituto Brasileiro do Meio Ambiente e dos Recursos Naturais Renováveis (Ibama) , e conforme atribuições de controle previstas no art. 20 do Decreto Lei 200/1967 e competências definidas no art. 49 da Lei 13.502/2017, que:
9.3.1. acompanhe o tempestivo cumprimento, pelo Ibama, da implantação do Projeto SIGA (Sistema Integrado de Gestão Ambiental) apontado no item 1.7 do Acórdão 236/2016-TCU-Plenário, nos Acórdão 2212/2009-TCU-Plenário e 2.828/2011-Plenário, e referenciado no cronograma de ações apresentado no âmbito desses autos (peça 100) ;
9.3.2. acompanhe a tempestiva publicação, pelo Ibama, do Guia de Avaliação de Impacto Ambiental (AIA) para a tipologia transmissão de energia elétrica, de modo a dar maior previsibilidade ao procedimento de licenciamento ambiental;
9.3.3 apresente ao Tribunal, no prazo de 120 dias, informação sobre as ações adotadas visando o cumprimento das deliberações contidas nos subitens anteriores.  
1.2. Visão Geral do Objeto
Há pelo menos dez anos o TCU tem identificado atrasos na implantação de empreendimentos de transmissão de energia elétrica no Brasil. São atrasos relevantes que, historicamente, têm origem na fase de licenciamento ambiental dos empreendimentos de linhas e subestações de transmissão de energia elétrica. Tais atrasos têm elevado o risco de déficit no suprimento de energia no país e encarecido o preço final da energia ao consumidor. 
O Acórdão 3493/2014-TCU-Plenário (relatado pelo Ministro-Substituto André Luís de Carvalho, TC Processo 019.948/2014-0) determinou a realização de ação de controle para buscar alternativas para modificar o quadro de entraves para o licenciamento das obras de energia elétrica. A decisão levou em consideração a necessidade de elaboração de regras gerais relativas aos trâmites necessários ao licenciamento socioambiental, tendo considerado a suficiência de estudos de planejamento elaborados pelo Poder Concedente, bem como as questões arqueológicas envolvidas.
Contiguamente, o Acórdão 523/2018-TCU-Plenário retrata auditoria operacional que avaliou o desempenho das principais atividades realizadas pelo governo federal como suporte à viabilização socioambiental de um novo empreendimento de transmissão. 
No curso do trabalho foram identificadas deficiências tanto em atividades sob a incumbência do aparato estatal responsável pelo procedimento administrativo do licenciamento ambiental, sob a responsabilidade do Instituto Brasileiro de Meio Ambiente e dos Recursos Naturais Renováveis (Ibama na esfera federal) , quanto da parte do processo relativa à adequada estruturação do empreendimento, sob o encargo do Ministério de Minas e Energia (MME) , da Empresa de Pesquisa Energética (EPE) e da Agência Nacional de Energia Elétrica (Aneel) . Quanto às empresas de transmissão (que são os agentes responsáveis pela solicitação do licenciamento ambiental e efetiva implantação do empreendimento) , sabe-se que parte dos atrasos no processo de licenciamento são por estes causados, mas diante da estrutura deficitária do Ibama, quando da fiscalização, sequer era possível quantificar qual parcela de atraso nesse processo poderia lhes ser imputada.
Naquele momento, restou comprovada, a existência de problemas básicos do Ibama no gerenciamento de processos com pedidos de licenças ambientais e sua demora na implantação de solução que dê maior uniformidade à avaliação de impacto ambiental. Constatou-se também problemas na fase de planejamento de novas linhas de transmissão e subestações de energia, a cargo do MME e da EPE principalmente, relacionados a estudos ambientais desatualizados e sem a qualidade exigida em termos de referências. 
Assim, o Acórdão 523/2018-TCU-Plenário proferiu determinações e recomendações ao MME e ao MMA, a fim de antecipar riscos de descasamento entre cronogramas de empreendimentos de transmissão e de geração e subsidiar o planejamento quanto a seus prazos de entrada em operação antevendo, dessa forma, providências operativas eventualmente necessárias, antecipando problemas e viabilizando soluções que possibilitem o bom andamento dos empreendimentos. 
Conforme apurado no trabalho realizado, em março de 2017, pico histórico dos atrasos ocorridos nos empreendimentos de transmissão monitorados pela Aneel, 63,44% dos 331 empreendimentos de expansão da rede básica estavam atrasados, correspondendo a 210 empreendimentos atrasados. Conforme declarado pelos agentes de transmissão em monitoramento realizado pela Agência em 2017, uma das principais causas dos adiamentos era a demora no procedimento de licenciamento ambiental (até a concessão da licença de instalação) , responsável por 40,63% dos atrasos. Tais atrasos podiam decorrer tanto do órgão ambiental licenciador e de seus respectivos órgãos intervenientes, em razão das demandas para análise e processamento dos pedidos de licença quanto da empresa transmissora, quando, por problemas de gestão das empresas transmissoras, deixava de apresentar tempestivamente requerimentos e estudos técnicos que lhe são exigidos. Não eram raros os casos em que o atraso envolvia ambos os agentes.  
Em nova auditoria realizada no Ibama, dessa vez pela SecexAgroAmbiental (TC Processo 024.048/2018-6) a fim de avaliar o licenciamento ambiental federal, identificando riscos e apontando oportunidades de melhoria, foi constatada, entre os achados encontrados, a necessidade de aprimoramento dos procedimentos de avaliação de impacto ambiental por meio da utilização de instrumentos como guias e documentos técnicos de referência, além da necessidade persistente de aprimoramento da gestão dos processos de licenciamento ambiental por meio de um controle adequado das demandas, prazos e responsáveis nos processos sob sua responsabilidade. Foram referendadas, dessa forma, as constatações observadas anteriormente. 
Monitoramento realizado pela Aneel em setembro de 2019, aponta que 443 empreendimentos de expansão da rede básica, ou seja, 32,93% encontravam-se atrasados à época, dos quais 45,5% dos atrasos devia-se ao licenciamento ambiental. Dessa forma, ainda que a quantidade total de empreendimentos venha crescendo e o tempo de atraso dos empreendimentos tenha diminuído, a participação do licenciamento ambiental como causa do atraso aumentou. Note-se que o licenciamento ambiental interfere nas três outras causas da demora (projetos e contratos, compra de materiais, execução da obra física) , podendo provocar redução no ritmo das demais atividades associadas. Como a compra de materiais, a confecção de projetos e a assinatura de contratos são atividades paralelas ao licenciamento ambiental, a soma dos fatores de atraso não é igual a 100% (peças 25 e 26) .
A diferença dos cenários é mostrada nas Figuras 1 e 2 a seguir.
Figura 1 - Situação dos empreendimentos
 
Figura 2 - Principais causas de atraso
 
Fonte: Aneel
Relatório Trimestral de Acompanhamento Diferenciado dos Empreendimentos de Transmissão - Mar/2017 e Relatório Trimestral de Acompanhamento Diferenciado dos Empreendimentos de Transmissão - Set/2019
Tais dados reforçam a indispensabilidade da adoção de medidas que ajudem a minorar a elevada sensibilidade do serviço de transmissão de energia elétrica ao grau de desempenho de atividades governamentais e privadas relacionadas à viabilidade socioambiental dos empreendimentos.
Exemplo emblemático do impacto que o atraso na concessão das licenças ambientais causa na constituição de um empreendimento é a linha de transmissão (LT) Manaus - Boa Vista. A obra interligaria Roraima ao Sistema Interligado Nacional e foi leiloada no Leilão Aneel 4/2011. Com contrato assinado em 2012, previa a construção de 715 km de linhas de transmissão com duas subestações e entrada em operação comercial em 36 meses contados a partir de 25/1/2012. No entanto, desde 2012 o empreendimento enfrenta entraves na emissão de licenças ambientais, com a licença prévia (LP) sendo emitida somente em 2015 e a licença de instalação (LI) ainda sem expedição por conta de imbróglios judiciais referentes à oitiva das comunidades indígenas ao longo do processo de licenciamento. 
Dessa forma, considerando-se o prazo de 36 meses necessários para a construção da obra, a previsão de entrada em operação mais otimista será apenas no primeiro semestre de 2023. A dificuldade de iniciar a construção da linha de transmissão, mesmo após a anuência da Funai, fez com que o empreendedor propusesse à Aneel a devolução da concessão e requeresse indenização da União de, pelo menos, R$ 500 milhões à União, e continua atrasando a interligação do Estado de Roraima ao Sistema Interligado Nacional.
Embora a análise do caso específico da Linha de Transmissão Manaus Boa Vista não faça parte do escopo desse trabalho, tendo sido competentemente tratada na auditoria realizada por esta Secretaria sobre a segurança energética do estado de Roraima (TC Processo 012.176/2019-2, ainda sem julgamento) , é necessário enfatizar que naquela fiscalização restou demonstrado que os trâmites referentes à expedição da LI já foram concluídos no órgão ambiental, exceto pela componente indígena. Trata-se de um tema árido e ainda sem solução concreta no curto prazo, pois depende de manifestação formal da comunidade indígena afetada a qual tem se mantido silente. A ausência de um desfecho sobre o modus operandi da manifestação indígena tem raiz na falta de regulamentação da OIT 169. A título de informação, no TC Processo 012.176/2019-2 foi consignado:
Parte da controvérsia se dá pela não regulamentação da referida convenção internacional. Se por um lado o MPF argumenta que essa consulta deva ocorrer na fase dos estudos prévios, por outro lado existe o argumento de que a consulta prévia deva ocorrer antes dos eventos que efetivamente afetem a população indígena, no caso, as obras para a execução do empreendimento. Assim, não haveria prejuízo caso a consulta prévia ocorresse antes da Licença de Instalação e se, para a emissão da referida licença, fossem levadas em consideração os resultados da consulta aos indígenas. 
Cabe ressaltar que, além da ausência de regulamentação da Convenção 169/OIT, outro item que traz insegurança jurídica aos processos de licenciamento ambiental é a ausência de regulamentação do artigo 231 da Constituição Federal, que trata do aproveitamento dos recursos hídricos e dos potenciais energéticos em terras indígenas. 
No início de 2020 o Poder Executivo encaminhou Projeto de Lei (PL 191/2020) para regulamentar esse artigo, alinhado à determinação 9.1.2.3 do Acórdão 2723/2017-TCU-Plenário, que resultou de auditoria operacional para avaliar o processo de estruturação de grandes empreendimentos hidrelétricos no Brasil.
1.3. Objetivo
Sendo assim, o objetivo do presente monitoramento é avaliar o cumprimento das determinações e recomendações exaradas no Acórdão 523/2018-TCU-Plenário e sua contribuição para a tempestiva entrada em operação comercial de novas instalações de transmissão e para a eficiência e eficácia do procedimento de licenciamento ambiental no país. 
1.4. Metodologia
A metodologia utilizada foi a análise dos documentos requisitados por ocasião desse monitoramento e os apresentados em atenção ao Acórdão 523/2019-TCU-Plenário pela EPE pelo Ibama, pelo MMA e pelo MME, análise dos relatórios de fiscalização realizados pelo TCU dos Leilões Aneel 02/2018, 04/2018 e 02/2019 para concessão da prestação de serviço público de transmissão de energia elétrica, consultas aos trabalhos realizados anteriormente pelo Tribunal, reuniões e contatos realizados com os fiscalizados e consultas efetuadas nos seus respectivos sites eletrônicos. 
ANÁLISE DO ATENDIMENTO DAS DELIBERAÇÕES DO Acórdão 523/2018-TCU-Plenário, ALTERADO PELO Acórdão 2790/2018-TCU-Plenário
2.1. Determinação do subitem 9.1.1
O subitem 9.1.1 do Acórdão 523/2018-TCU-Plenário determinou que o MME apresentasse, no prazo de 60 (sessenta) dias, cronograma e medidas necessárias para ultimar o processo de aperfeiçoamento das diretrizes de elaboração dos relatórios técnicos R1, R2, R3, R4 e R5 que subsidiam os leilões de concessão de linhas de transmissão de energia elétrica. Esse prazo foi alterado pelo Acórdão 2790/2018-TCU-Plenário, que estendeu o prazo por mais 90 (noventa) dias.
Essa determinação foi cumprida. O MME efetuou uma série de medidas com vistas a ultimar o processo de aperfeiçoamento das diretrizes de elaboração dos relatórios técnicos, ainda que com atrasos no cronograma apresentado anteriormente pelo MME no âmbito do TC Processo 028.601/2016-5 (peça 24) . Ademais, a EPE informa que permanece atentar às necessidades do setor elétrico, podendo propor novas atualizações oportunamente (peça 18) . As referidas constatações foram evidenciadas a partir de diligências, conforme passa-se a descrever: 
O MME apresentou, em 25/5/2018 a Nota Informativa nº 18/2018/DPE/SPE  juntamente com um Plano de Ação detalhando as medidas necessárias para ultimar o processo de aperfeiçoamento das diretrizes de elaboração dos relatórios técnicos R1, R2, R3, R4 e R5, que previa, ao longo de onze meses, diversas etapas para o processo de planejamento da expansão dos sistemas de transmissão, culminando, em março de 2019, com a aprovação das diretrizes para elaboração dos relatórios técnicos necessários à instrução dos leilões de transmissão e a com a divulgação do relatório de análise das contribuições (peça 23, Anexos IV e V itens não digitalizáveis) . 
Para maior clareza, faz-se necessário relembrar que os relatórios técnicos R1, R2, R3, R4 e R5 são estudos preliminares de planejamento de cada empreendimento de transmissão elaborados pelo Poder Concedente e anteriores à outorga de concessão do empreendimento. Tais estudos integram o rol de documentos preparatórios do leilão de concessão e constituem os elementos de projeto básico da nova instalação de transmissão a ser leiloada. 
O primeiro desses estudos é elaborado pela EPE (R1) , contém estudos iniciais de viabilidade técnico-econômica e socioambiental e aponta diretrizes e premissas para a realização dos demais relatórios complementares (R2 a R5) . O R1 aponta algumas alternativas para o traçado da nova linha de transmissão e escolhe uma delas como referência. 
Concluído o R1, a EPE o encaminha para a avaliação do MME, que é o órgão de governo detentor do poder de outorga. Caso o MME entenda pertinente a proposta da nova instalação, solicita os demais estudos (R2 a R5) a agentes transmissores interessados em elaborá-los. 
O R2 detalha as características técnicas da alternativa de referência apontada no R1 e as adequações necessárias às instalações existentes. 
O R3 apresenta a caracterização e análise socioambiental de um corredor, em geral de até 30 km de largura, selecionado para a passagem da linha de transmissão e indica uma diretriz preferencial de traçado, que será usada como referência na licitação. Caberá ao licitante vencedor definir o traçado exato da linha. Um de seus principais objetivos é descrever antecipadamente os principais riscos ambientais do empreendimento, identificando alternativas que minimizem os impactos ambientais e sociais, e possibilitar a precificação do valor de referência do empreendimento no leilão. Além disso, suas informações podem contribuir para que o MME estime o prazo que será necessário para licenciar o empreendimento e para que o órgão licenciador ambiental emita seu termo de referência para a elaboração do Estudo de Impacto Ambiental e seu respectivo Relatório de Impacto Ambiental (EIA/RIMA) ou do Relatório Ambiental Simplificado (RAS) .
O R4 traz a caracterização da rede de energia existente e o R5, previsto apenas em casos excepcionais, trata dos custos fundiários para a implantação da nova instalação de transmissão. 
Em agosto de 2018, após solicitação do MME, a EPE elaborou a Nota Técnica EPE-DEE-DEA-001/2018 - Diretrizes para a Elaboração dos Relatórios Técnicos para a Licitação de Novas Obras da Rede Básica - Estrutura e Conteúdo dos Relatórios R1, R2, R3, R4 e R5 com a consolidação das atualizações das diretrizes para elaboração dos relatórios R1 a R4 e a introdução das diretrizes para os relatórios R5 (peça 23, Anexos VI e VIII itens não digitalizáveis) . A elaboração da NT contemplou a experiência adquirida pela EPE na atividade de avaliação dos relatórios técnicos R2, R3 e R4 e por meio de diversas interações da empresa com agentes do setor elétrico, empresas de consultorias e fabricantes de linhas subterrâneas através de múltiplas atividades de capacitação técnica nos assuntos relacionados a projetos de linhas de transmissão aéreas, subterrâneas e de subestações (peça 18) . 
Em outubro de 2018, o MME demandou, às áreas técnicas responsáveis do Ministério, contribuições para o documento desenvolvido pela EPE, ao mesmo tempo que foram solicitadas colaborações da Aneel e do Operador Nacional do Sistema (ONS) . Isto posto, o MME apresentou uma nova versão, ampliada, do plano de ação e solicitou dilatação de prazo, por mais noventa dias, para o cumprimento integral das determinações do Acórdão, em virtude do grande número de interações que o Ministério teve que ter com a Aneel, com a EPE e com o ONS a fim de harmonizar o processo com as rotinas desses agentes. Sendo assim, o prazo para realização das determinações passou de março/2019 para julho/2019 (peça 23, Anexo IX itens não digitalizáveis) .
A partir daí foram consolidadas as contribuições recebidas e optou-se por aplicar nos Relatórios R2, R3, R4 e R5 a proposta feita pela EPE. Em 2019 e 2020, passaram a vigorar, de forma experimental, os novos padrões propostos pela EPE, de sorte a contar com o feedback das empresas que desenvolveram os estudos para que uma nova revisão seja realizada e colocada em consulta pública pelo MME. 
As rodadas de elaboração desses relatórios, em conformidade com o novo formato, foram concluídas em 2019 e outro conjunto encontra-se em conclusão, prevista para a primeira quinzena de março de 2020. Por conseguinte, a partir da primeira quinzena de março de 2020 conclui-se o primeiro ciclo e estima-se que até o final de abril de 2020 o MME apresente à EPE sua compilação e em meados de junho de 2020 realize a abertura da consulta pública dessas diretrizes, sugerindo prazo de 30 dias para contribuições (peça 23, Anexo II itens não digitalizáveis) . 
2.2. Determinação do subitem 9.1.2
O subitem 9.1.2 do Acórdão 523/2018-TCU-Plenário determinou ao MME que contemplasse, na consulta pública para revisão dos métodos e diretrizes para a elaboração dos relatórios técnicos R1, R2, R3, R4 e R5, os procedimentos, instrumentos, métodos e critérios a serem utilizados para avaliar a qualidade desses relatórios, sem prejuízo da avaliação a ser feita pela Aneel objeto do art. 5º da Resolução - Aneel 594/2013. 
Essa determinação foi cumprida. Embora resultados práticos não tenham sido ainda conhecidos, a consulta efetivamente ocorreu, tendo o MME se movimentado e solicitado contribuições de todas as áreas, órgãos e empresas envolvidos com o tema. Tal averiguação foi comprovada a partir de diligências, conforme passa-se a detalhar.
Em maio de 2018 já se encontrava em elaboração uma minuta de portaria, a ser submetida à apreciação do Ministro de Estado de Minas e Energia, detalhando o processo de expansão dos sistemas de transmissão desde a gênese das análises que originam a programação de obras que compõem o Plano de Outorgas de Transmissão de Energia Elétrica até a realização dos respectivos leilões pela Aneel. Essa proposta contempla a institucionalização do acompanhamento, a ser exercido pela EPE, na elaboração dos relatórios técnicos R1, R2, R3, R4 e R5, em consonância com as recomendações contidas no item 9.2 do Acórdão 523/2018-TCU-Plenário.  A conclusão desse processo constituía a Etapa 1 do Plano de Ação proposto pelo MME e estava prevista para maio e junho de 2018 (peça 24) .
Dessa feita, em 12/9/2018 o MME instituiu a Consulta Pública nº 56, com a minuta de normativo que estabelece diretrizes para o planejamento da transmissão de energia elétrica, desde a concepção dos estudos de planejamento até a realização dos leilões, bem como para autorização de reforços e melhorias em instalações existentes (peça 27) .
Foram encaminhados ao tribunal o relatório com as Diretrizes para Elaboração dos Relatórios Técnicos para a Licitação de Novas Obras da Rede Básica, a planilha com a análise das contribuições e a NT 115/2019/DPE/SPE do MME com o fechamento da referida Consulta Pública e a análise das contribuições recebidas (peça 23, Anexos VIII e X itens não digitalizáveis) . 
De acordo com a minuta de Portaria do MME, à EPE cabe o acompanhamento e a verificação da conformidade dos relatórios técnicos, além da avaliação da qualidade de seus resultados, sem prejuízo da avaliação a ser feita pela Agência Nacional de Energia Elétrica objeto do art. 5º da Resolução - Aneel 594/2013 (peça 31) . 
A EPE atua no acompanhamento da elaboração dos relatórios complementares junto às empresas responsáveis procurando assegurar a qualidade dos documentos anteriormente ao seu encaminhamento ao MME pelas empresas. Entre as ações previstas durante o acompanhamento, podem-se citar as reuniões de abertura com cada uma das empresas envolvidas na elaboração dos relatórios; os contatos e/ou reuniões adicionais; a integração específica entre a EPE e as empresas responsáveis pela elaboração do R3 para definição da diretriz de traçado das LTs e localização das subestações; além das atualizações no R1 sempre que o resultado das análises efetuadas nos relatórios R2, R3, R4 e R5 impactarem a alternativa de transmissão recomendada.
Ademais, deverá ser feita uma avaliação expedita de consistência dos relatórios previamente disponibilizados pelas empresas, a qual pode eventualmente gerar a necessidade de nova revisão nos relatórios R2, R3, R4 e R5 em caso de não conformidades. Tendo em vista as medidas efetuadas pela EPE durante a elaboração dos relatórios, a empresa admite a necessidade de apenas uma única revisão por relatório para a sua aprovação pela EPE. Em caso da permanência das não conformidades ou do surgimento de outras, o relatório em questão é rejeitado pela EPE, sendo dada a ciência ao MME por meio de parecer específico, visando subsidiar a deliberação da questão.
Caso todas as não conformidades tenham sido dirimidas durante o processo, o relatório associado é liberado pela EPE para que as empresas o encaminhem ao MME (peça 23, Anexo VIII itens não digitalizáveis) .
No entanto, em que pese todo o trabalho realizado pelo Ministério e pela Empresa Energética, até a elaboração desse relatório não havia menção, no site do MME, do encerramento da Consulta Pública ou a publicação da referida portaria (peça 28) .
Assim, em que pese a determinação do item 9.1.2 do Acórdão 523/20180TCU-Plenário tenha sido considerada cumprida, propõe-se determinar ao MME que, no prazo de 180 dias, informe ao Tribunal as medidas adotadas para formalização das Diretrizes para o Planejamento da Transmissão da Energia Elétrica, contendo mecanismos para possibilitar uma avaliação efetiva da qualidade dos relatórios técnicos apresentados na fase preparatória dos leilões de transmissão de energia elétrica.  
2.3. Determinações dos subitens 9.1.3 e 9.1.4
O Acórdão 523/2018-TCU-Plenário determinou ao MME, no subitem 9.1.3, que nas próximas licitações para concessão de linhas de transmissão de energia elétrica, ao submeter ao Tribunal a documentação de primeiro estágio de que trata a Instrução Normativa 27/1998, atente para a atualidade dos relatórios técnicos de suporte aos estudos de viabilidade técnica, econômico-financeira e ambiental, de forma que os aspectos pertinentes à viabilidade ambiental tenham sido produzidos com antecedência máxima de dezoito meses. Complementarmente, o subitem 9.1.4. determina que, na hipótese de não apresentação de relatórios técnicos atualizados, conforme subitem anterior, apresente termo circunstanciado em que conste justificativa para a desnecessidade da referida atualização em cada caso concreto.
A determinação do item 9.1.3 foi cumprida. Em exame realizado nos documentos enviados para o TCU para análise da legalidade, legitimidade e economicidade dos atos referentes aos Leilões de Transmissão ocorridos após a publicação do Acórdão 523/2018-TCU-Plenário, foi possível observar a atualidade da documentação, ainda que apenas quanto à formalidade de sua data de elaboração. A referida constatação foi evidenciada a partir de diligências e análises de trabalhos anteriores deste Tribunal, conforme passa-se a descrever.
Em resposta apresentada ao Tribunal ainda no âmbito do TC Processo 028.601/2016-5, por meio da Nota Informativa 18/2018/DPE/SPE, o MME informou que, nas próximas licitações para concessão de linhas de transmissão de energia elétrica, seria considerada a atualidade dos relatórios de suporte aos estudos de viabilidade técnica, econômico-financeira e ambiental, de forma que os aspectos pertinentes à viabilidade ambiental tenham sido produzidos com antecedência máxima de dezoito meses (peça 24) .
A fim de referendar o informado, foram encaminhados pelo MME os Ofícios 437/2017/SPE-MME, 564/2018/SPE-MME, 30/2019/DPE/SPE-MME, 117/2019/DPE/SPE-MME, 116/2019/DPE/SPE-MME e 237/2019/DPE/SPE-MME nos quais o Ministério solicita, às Concessionárias responsáveis pela elaboração dos relatórios de estudos indispensáveis para a instrução do processo de elaboração dos editais de Leilão sob sua incumbência, a averiguação da necessidade ou não de atualização dos relatórios, a elaboração de novos documentos e, inclusive, a atualização dos documento já existentes (peça 23, Anexos XI, XII, XIII, XIV, XV e XVI itens não digitalizáveis) . 
No entanto, embora o Ofício 116/2019/DPE/SPE-MME solicite à Eletronorte a atualização do R3 para preparação do edital de leilão referente aos empreendimentos de transmissão necessários ao Suprimento à Região Metropolitana de Manaus previstos para compor o Leilão Aneel 01/2020, a Ata de Reunião EETT 2001/2019 realizada entre a Eletronorte e a EPE em 14/8/2019 demonstra que tal solicitação foi inócua, pois ficou acordado entre os participantes que os relatórios R3 EEMT/RE/02/2017 - LT 230 Kv Lechuga/Tarumã - C1 e C2 e EEMT/RE/06/2017 - SE Tarumã entregues ao MME em 17/3/2017 e confeccionados nos moldes do Termo de Referência para Elaboração de "Relatório de Definição da Diretriz e Análise Socioambiental - Relatório - R3" para Linhas de Transmissão e Subestações nº 25/15 EPE-DEE-RE, 2014 seriam atualizados conforme o Termo de Referência que os originou (de 2014) , não sendo adotada a nova versão das Diretrizes para a Elaboração dos Relatórios para a Licitação de Novas Obras da Rede Básica do Relatório EPE-DEE-DEA-RE-001/2018-rev0 (peça 16, p. 28 e 29) . 
Sem embargo do informado pelo MME, ocorreram três leilões de linhas de transmissão após o julgamento do Acórdão 523/2018-TCU-Plenário-TCU: Leilão 04/2018, 02/2018 e 02/2019, todos acompanhados por este Tribunal. 
No acompanhamento feito pela equipe da SeinfraElétrica no primeiro estágio do Leilão Aneel 02/218 para a concessão de prestação de serviço público de transmissão de energia elétrica referente à construção, operação e manutenção de empreendimentos que comporão a Rede Básica do Sistema Interligado Nacional (SIN) disposto em 18 lotes, com obras nos estados do Amazonas, Amapá, Bahia, Espírito Santo, Minas Gerais, Pará, Rio de Janeiro, Rio Grande do Sul, Rondônia, Santa Catarina, São Paulo e Tocantins, foi constatada a relativa atualidade dos relatórios técnicos de suporte aos estudos de viabilidade técnica, econômico-financeira e ambiental, especialmente no que tange à viabilidade ambiental, cujos aspectos foram produzidos com antecedência máxima de dezoitos meses, nos termos do Acórdão 523/2018-TCU-Plenário (TC Processo 008.654/2018-2, peça 40, p. 11) . 
Em relação ao Leilão Aneel 04/2018, que teve por objeto a concessão da prestação de serviço público de transmissão de energia elétrica, referente à construção, operação e manutenção de empreendimentos que comporão a Rede Básica do Sistema Interligado Nacional (SIN) , com obras nos estados do Amazonas, Amapá, Bahia, Espírito Santo, Minas Gerais, Pará, Rio de Janeiro, Rio Grande do Sul, Rondônia, Santa Catarina, São Paulo e Tocantins, o acompanhamento foi objeto do TC Processo 031.836/2018-6. No entanto, como no relatório do acompanhamento não constou análise explícita sobre a atualidade do R3, procedeu-se a análise nos presentes autos, verificando-se formalmente os relatórios R3 encaminhados em 31/8/2018 pela Aneel ao TCU para averiguação e acompanhamento (ver Anexo 1) . O certame contemplou 16 lotes, abrangendo 83 empreendimentos, entre os quais 42 estavam atualizados, em consonância com o apregoado pelo Acórdão 523/2018-TCU-Plenário, 28 licenciados, já com licença de instalação concedida, oito foram considerados inconclusivos, por ausência de documentos para avaliação, três estavam em fase de obtenção da licença e dois estavam desatualizados. De forma geral, conclui-se pelo atendimento ao comando do TCU, salientando-se que, nos próximos leilões, todos os relatórios devam estar atualizados, sem exceção.  
Já no acompanhamento efetuado no Leilão Aneel 02/2019, que tratou da concessão de prestação de serviço público de transmissão de energia elétrica, por um período de 30 anos, referente à construção, operação e manutenção de empreendimentos que comporão a Rede Básica do Sistema Interligado Nacional (SIN) , incluindo a gestão socioambiental e fundiária associada,  com obras nos estados do Acre, Alagoas, Bahia, Ceará, Goiás, Mato Grosso, Mato Grosso do Sul, Minas Gerais, Pará, Rio de Janeiro, Rio Grande do Sul e São Paulo e compreendendo 12 lotes, verificou-se a atualidade dos relatórios R3, ainda que a equipe de fiscalização tenha se limitado a verificar as datas dos documentos, não empreendendo esforços para avaliar se os seus conteúdos também estavam atualizados (TC Processo 012.988/2019-7, peça 42, p. 29) .  
Cabe mencionar a ressalva feita pela equipe de auditoria do TC Processo 012.988/2019-7 acerca da avaliação da qualidade dos relatórios apresentados. Segundo os auditores, o acompanhamento realizado no Leilão Aneel 02/2019 indicou a falta de uniformidade dos relatórios R3 com questões não abordadas nos relatórios de alguns lotes, ausência de informações importantes e informações não confirmadas pelo cotejamento dos dados existentes nos documentos anexos ao processo.  
Tal constatação denota fragilidade nos controles da Aneel quanto à qualidade dos relatórios R3, o que, consequentemente, resulta em redução da confiabilidade desses documentos.  Ainda que a gestão dos relatórios siga a metodologia estabelecida pelo planejamento do MME e da EPE, a Aneel, assim como o MME, deve verificar se tais documentos apresentam efetivamente, de forma clara e objetiva, todas as informações previstas no Termo de Referência para Elaboração de "Relatório de Definição da Diretriz e Análise Socioambiental - Relatório R3 para Linhas de Transmissão (TC Processo 012.988/2019-7, p. 14-16) . 
Em relação ao subitem 9.1.4, embora no acompanhamento do Leilão Aneel 04/2018 houvesse dois empreendimentos com relatórios R3 desatualizados, consideramos dispensada a exigência de apresentação do termo circunstanciado com justificativa para a desnecessidade da atualização dos documentos. Isso porque, em que pese o Acórdão 523/2018 ter sido anterior à realização do leilão, não era de se esperar a aplicação imediata desse dispositivo àquele caso, pois a documentação, muito provavelmente, já estava pronta para envio e escrutínio do TCU. Ademais, mesmo considerando a exiguidade do prazo entre a publicação do acórdão e a realização do leilão, a maioria dos relatórios encontrava-se atualizada ou com licença de instalação válida, de forma que ponderamos pela não aplicabilidade da determinação até o momento.
2.4. Recomendação do subitem 9.2.1
Conforme o subitem 9.2.1 do Acórdão 523/2018-TCU-Plenário, foi recomendado ao MME que institucionalizasse a prática de reuniões entre a EPE e o agente responsável pela elaboração de relatórios técnicos R3, de modo que ocorram antes e durante a referida elaboração, com vistas a melhorar a qualidade, consistência e conformidade em relação aos respectivos termos de referência.  
Essa recomendação foi cumprida. Em análise das atas de reunião apresentadas pode-se observar os esforços realizados pela EPE em fornecer orientações específicas para a elaboração dos relatórios R3 e sua preocupação sobre a necessidade de intercâmbio e integração das equipes responsáveis pela elaboração dos relatórios R3 e R5, a fim de evitar eventuais retrabalhos e imprecisões. 
Tal averiguação foi comprovada a partir de diligências, conforme passa-se a detalhar.
Segundo o MME, o Ministério busca aproximar os desenvolvedores e a EPE, orientando-os e propondo reuniões de abertura dos projetos e discussão das diretrizes gerais. Consoante a EPE, essa reunião de abertura é realizada com cada uma das transmissoras envolvidas na elaboração dos relatórios, preferencialmente com a presença das consultorias contratadas, visando não só a uma apresentação sucinta do conteúdo do respectivo relatório R1 e das tabelas de verificação dos empreendimentos recomendados (tabelas de comparação R1 x R3) , mas também a apresentação de recomendações e orientações específicas quanto à adaptação do conteúdo dos Rs às particularidades do empreendimento em estudo, com base no documento de diretrizes. Ainda segundo a empresa, sempre que necessário, ocorrem reuniões adicionais, trocas de e-mails e telefonemas entre as empresas responsáveis pela elaboração do R3 (peça 16) . 
Além disso, ocorrem Reuniões Mensais de Acompanhamento entre o Departamento de Planejamento Energético (DPE) e a EPE, onde são compartilhadas as informações e o planejamento das reuniões agendadas pela EPE (peça 23, Anexo II itens não digitalizáveis) . 
Tanto o MME quanto a EPE enviaram o histórico com as reuniões entre o Ministério, a Empresa, a transmissora responsável pelo R3 e a consultoria contratada. Foram realizadas, ao longo dos anos de 2018, 2019 e 2020, 28 reuniões entre a EPE e os responsáveis pela elaboração dos relatórios R3, referentes a doze estudos de transmissão de energia. Embora não seja possível afirmar, em virtude do prazo e da complexidade requeridos na elaboração de um relatório R3, que tenham ocorrido reuniões durante a elaboração dos relatórios de todos os estudos apresentados, restou comprovado que a EPE se dedicou a apresentar as novas diretrizes para confecção do relatório e não se furtou a esclarecer dúvidas sobre o mesmo, buscando a interação, a coerência e a atualidade entre as informações de todos os relatórios técnicos. 
2.5. Recomendação do subitem 9.2.2
O subitem 9.2.2, recomenda ao MME que institucionalize rotina de reuniões, antes da finalização do R3, entre o Ministério ou a EPE, agindo em seu nome, com os órgãos de licenciamento e envolvidos no licenciamento ambiental, quando envolver empreendimento considerado estratégico ou com risco de elevada fragilidade socioambiental, de modo a antecipar o tratamento de eventuais óbices no futuro levantamento ambiental.
Essa recomendação foi cumprida. Seguindo as determinações do Acórdão 523/2018-TCU-Plenário, o MME e a EPE têm realizado reuniões com os órgãos ambientais a fim de interagir com os órgãos de licenciamento ainda na etapa de R1. Há a preocupação, por parte da Empresa, em abordar a questão socioambiental dos empreendimentos, demostrando a metodologia de trabalho por ela utilizada e as aspectos analisados durante a elaboração das análises socioambientais nos relatórios R1, propiciando, assim, seu direcionamento para detalhamentos na etapa de R3.
A referida constatação foi evidenciada a partir de diligências, conforme passa-se a descrever.
No período compreendido entre 2018 e 2019, foram considerados estratégicos ou de elevada necessidade de acompanhamento socioambiental os empreendimentos decorrentes de três estudos:
EPE-DEE-RE-029/2018 - Expansão do Sistema de transmissão para escoamento do potencial termelétrico dos estados do Rio de Janeiro e Espírito Santo - Relatório R3; 
EPE-DEE-RE-090/2018 - Estudo para Atendimento à Região Metropolitana de Fortaleza - Horizonte 2033 - Relatório R5;
EPE-DEE-RE-009/2019 - Integração de Cruzeiro do Sul ao Sistema Interligado Nacional - Relatório R3 (peça 23, Anexo II itens não digitalizáveis) .
Em relação ao Estudo para Atendimento ao escoamento do potencial termelétrico dos estados do Rio de Janeiro e Espírito Santo, foram realizadas reuniões entre o MME, a EPE e o Ibama, entre o MME, a EPE e o Instituto Estadual do Ambiente do Rio de Janeiro (Inea) , a Casa Civil do Rio de Janeiro e a Secretaria Estadual do Ambiente do Rio de Janeiro (SEA/RJ) e entre a EPE, o Inea e a Casa Civil do RJ, para reafirmar o caráter estratégico do sistema e provocar a atuação do órgão estadual de licenciamento ambiental, abordando a interação entre as áreas de transmissão e meio ambiente, que deve ocorrer desde o início da elaboração do estudo, quando ainda não se tem definida a alternativa vencedora (peça 17) . 
Quanto ao Estudo para Integração de Cruzeiro do Sul ao Sistema Interligado Nacional - Relatório R3, o MME informa terem ocorrido tratativas com a Casa Civil do Acre, com a Secretaria de Infraestrutura e Meio Ambiente (SIMA) , com o Instituto do Meio Ambiente (IMAC) e com o Ibama, a fim de apresentar os resultados da atualização dos estudos de planejamento da expansão dos sistemas de transmissão e avaliar a validade do licenciamento ambiental do primeiro trecho do projeto Rio Branco - Feijó e da situação do convênio IMAC - Ibama para o segundo trecho, Feijó - Cruzeiro do Sul (peça 23, Anexo XIX itens não digitalizáveis) .
Acerca do Estudo para Atendimento à Região Metropolitana de Fortaleza - Horizonte 2033, foi realizada reunião entre a EPE, a Secretaria Municipal de Urbanismo e Meio Ambiente de Fortaleza (Seuma/Fortaleza) , o MME e a Secretaria da Infraestrutura (Seinfra/CE) e a Companhia Energética de Pernambuco (Celpe) com o objetivo de, entre outros, discutir os aspectos socioambientais sobre o baixo impacto da implantação da LT subterrânea, a infraestrutura afetada e a potencialidade dos terrenos estudados (peça 17) .
A EPE destaca que, além das reuniões para tratar de estudos específicos de planejamento da transmissão, foi realizado o Workshop Integração de Conhecimentos sobre Planejamento, Regulação Setorial e Licenciamento Ambiental de Sistemas de Transmissão de Energia, organizado pelo Ibama, pela EPE e pelo MME, e que ocorreu em Brasília, em 10 e 11/10/2018. Participaram do evento, ainda, o Operador Nacional do Sistema (ONS) e a SecexAmbiental do TCU, como participante da mesa de abertura.
O workshop teve como objetivo a troca de informações sobre o papel de cada uma dessas entidades no planejamento, regulação e licenciamento ambiental de empreendimentos de transmissão, bem como o diagnóstico dos principais pontos críticos no processo, e a proposição de uma agenda de transformação. Como um dos desdobramentos do evento, tem havido reuniões bimestrais entre o Ibama, a EPE e o MME, nas quais são apresentadas e discutidas questões do planejamento e do licenciamento de sistemas de transmissão (peça 18) .
2.6. Determinação do subitem 9.3.1
O subitem 9.3.1 determinou ao MMA que acompanhasse o tempestivo cumprimento, pelo Ibama, da implantação do Projeto SIGA (Sistema Integrado de Gestão Ambiental) apontado no item 1.7 do Acórdão 236/2016-TCU-Plenário, nos Acórdão 2212/2009-TCU-Plenário e 2.828/2011-Plenário, e referenciado no cronograma de ações apresentado no âmbito do TC Processo 028.601/2016-5 (peça 100) .
Essa determinação está em cumprimento. Em que pese a pouca ingerência do MMA no assunto, cabendo-lhe apenas estabelecer pontos de controle entre a Diretoria de Licenciamento Ambiental (Dilic) e o Ministério, foi grande o avanço do Ibama em relação à implementação do sistema. O SIGA é tido como uma solução de tecnologia da informação de difícil desenvolvimento, devido à robustez dos seus dados, um dos motivos pelo qual ocorreram tantos atrasos em seu desenvolvimento. Sendo assim, a alternativa encontrada pela entidade para informatizar e automatizar os serviços de licenciamento ambiental foi o Sistema de Gestão do Licenciamento Ambiental Federal (SisG-LAF) , uma plataforma de automação de serviços públicos que possibilita a gestão interna dos processos da autarquia e que tem melhorado e agilizado os processos de concessão das licenças ambientais. 
O SisG-LAF foi desenvolvido, por meio de parceria com o Ministério da Economia, a fim de controlar o fluxo de processos de licenciamento ambiental gerenciados pelo Ibama. Não é um substituto ao SIGA, que continuará contendo as informações geoespaciais do empreendimento e suas análises, mas efetua a gestão processual dos prazos dos pedidos de licenciamento, integrando-se com o Sistema Eletrônico de Informações (SEI) e permitindo a automação e consequente agilidade das demandas efetuadas, com a esperada transparência das informações consultadas. O SisG-LAF funciona também como ferramenta de integração para resposta de outros órgãos públicos envolvidos no licenciamento ambiental (Iphan, Funai, ICMBio, Fundação Cultural Palmares e Secretaria de Vigilância Sanitária do Ministério da Saúde) e pretende, ainda em 2020, abarcar todas as suas funcionalidades, ou seja, gerir o fluxo de processos das licenças emitidas pelo Ibama (prévia, de instalação e de operação) .  
Essa parceria se insere no âmbito das ações do Ministério da Economia para promover a transformação digital dos serviços federais, estabelecendo um portal único que congregue todos os serviços e informações do Governo Federal e tornando-os interoperáveis entre si. Através de um Plano Digital estabelecido pela Secretaria de Governo Digital juntamente com o órgão/entidade interessado (a) , o Ministério da Economia elabora e disponibiliza ferramentas simples e modulares, que se encaixam em todos os serviços públicos e que pretendem estabelecer toda comunicação do órgão com o usuário dos serviços através de um único login. Todos os serviços prestados pelo Governo Federal devem ser automatizados e transferidos para o portal até 2022. 
Em novembro de 2019, servidores do Ibama foram homenageados na 5ª Semana de Inovação por seu engajamento na concretização da estratégia de governo digital através do desenvolvimento do SisG-Laf. O evento, realizado pelo Ministério da Economia, pela Escola Nacional de Administração Pública (Enap) , pela Faculdade Latino-americana de Ciências Sociais (Flacso) e pelo próprio TCU, tendo como objetivo empoderar servidores para a superação de desafios do setor público (peça 30) .
Tal averiguação foi comprovada a partir de diligências e reuniões com o Ibama e com o Ministério da Economia, conforme passa-se a detalhar.
Em resposta encaminhada pelo Ibama, a autarquia informou que, no segundo semestre de 2018, decidiu rescindir unilateralmente o contrato nº 21/14, relativo ao desenvolvimento do projeto Siga, em razão do seu descumprimento por parte da empresa contratada. Em decorrência disso, a Coordenação-Geral de Tecnologia da Informação (CGTI) do Ibama decidiu, em janeiro de 2019, que o Siga passaria a ser desenvolvido no âmbito do contrato nº 44/17, firmado entre a autarquia e a Basis (fábrica de software) . Em fevereiro deste mesmo ano, a CGTI emitiu a Nota Técnica nº 7, por meio da qual definiu novo modelo de arquitetura tecnológica do projeto Siga, considerando que a arquitetura que vinha sendo utilizada estava obsoleta. Com isso, toda a parte funcional seria refeita, reaproveitando-se os artefatos do contrato rescindido, iniciando-se pela recodificação e reformulação da FCA (peça 29) .
No entanto, devido à complexidade do sistema, o Ibama, no primeiro semestre de 2019, firmou parceria com o Ministério da Economia para automação do fluxo do processo de licenciamento ambiental federal, um dos principais objetivos do Siga. O sistema passou a chamar-se SisG-Laf e sua primeira versão foi implementada em 06 de dezembro de 2019 e engloba desde as etapas de abertura do processo até a emissão da licença prévia (peça 12) . 
Atualmente encontra-se disponível também o acesso correspondente à licença de instalação, estando em fase de automação o fluxo relativo à emissão de licença de operação (LO) , que também contempla a licença de pesquisa sísmica, etapa iniciada no dia 20 de janeiro de 2020 com previsão de término para a data de 17 março. O prazo prevê a entrada em ambiente de produção e abertura do serviço no Portal GOV.BR na segunda quinzena do mês de abril, considerando ajustes e treinamento. 
As etapas posteriores ainda não têm calendário definido, mas, de acordo com o Ibama, a expectativa é de que entre março e abril de 2020 sejam realizados ajustes e melhorias (integração com outros serviços e adequações de fluxo) nas etapas de LP, LI e LO já disponibilizadas. A previsão de finalização de automatização para as autorizações, retificações e renovações é a última quinzena do mês de junho de 2020, quando o acesso às plataformas migrará para o portal de serviços GOV.BR, mas pode vir a ser prorrogada considerando o interesse de inclusão de atividades acessórias ao licenciamento ambiental no desenvolvimento de automação (peça 12) .
Assim, embora a determinação ainda esteja em cumprimento, considera-se que os órgãos envolvidos estão envidando esforços para solucionar a situação de ineficiência encontrada pelo Tribunal, tendo conseguido avanços importantes. Desta feita, propõe-se determinar ao MMA que informe ao Tribunal, no prazo de 120 dias, as medidas adicionais adotadas pelo Ibama a fim de ultimar o processo de implantação do Projeto SIGA.
2.7. Determinação do subitem 9.3.2
Em relação ao subitem 9.3.2, o TCU determinou ao MMA que acompanhasse a tempestiva publicação, pelo Ibama, do Guia de Avaliação de Impacto Ambiental (AIA) para a tipologia transmissão de energia elétrica, de modo a dar maior previsibilidade ao procedimento de licenciamento ambiental.
Essa determinação está em cumprimento. Ainda que haja um evidente descasamento entre o cronograma apresentado como medida de cumprimento do Acórdão 523/2018 e o cronograma enviado em novembro de 2019 no âmbito do TC Processo 024.048/2018-6 e agora remetido em resposta a diligência no âmbito dos presentes autos, a editoração e publicação da primeira parte do Guia AIA para Sistemas de Transmissão de Energia é esperada para maio/2020, tendo sido realizada a maioria das atividades no sentido de sua implementação, de modo a servir de referência para estudos e planos básicos ambientais de projetos de transmissão, elencando as atividades e os impactos ambientais normalmente associados a esse tipo de empreendimento.
A referida constatação foi evidenciada a partir de diligências e análises de trabalhos anteriores deste Tribunal, conforme passa-se a descrever.
Em atendimento ao Acórdão 523/2018-TCU-Plenário, o Ibama informou a existência do processo administrativo número 02001.112300/2017-11 em que são registrados os avanços na discussão técnica acerca da matriz de avaliação de impactos de referência e demais instrumentos técnicos relativos à elaboração do guia para sistemas de transmissão de energia elétrica (TC Processo 028.601/2016-5, peça 111) . 
Conforme o processo SEI 02001.112300/2017-11, ao longo de 2017 foram realizadas diversas reuniões para tratar da consolidação da proposta de Matriz de Avaliação de Impacto Ambiental para os empreendimentos de Sistemas de Transmissão licenciados pelo Ibama, com as medidas e os programas relacionados a cada impacto e os pareceres dos Núcleos de Licenciamento Ambiental estaduais e municipais. Foram definidas 5 etapas a serem executadas:
Fase 1 - Validação da Matriz de Referência;
Fase 2 - Definição dos objetivos, metas e indicadores dos programas;
Fase 3 - Elaboração da Proposta de Guia (minuta) 
Fase 4 - Consulta pública e validação (público externo) 
Fase 5 - Publicação do Guia pela Dilic
Em 30/10/2017 foi proposto o cronograma apresentado ao TCU como cumprimento do Acórdão 523/2018-TCU-Plenário, estipulando o mês de março de 2019 como data final para publicação e divulgação do guia (peça 32) .
Em resposta ao Ofício 0026/2020-TCU/SeinfraElétrica, o Ibama informou que em fevereiro de 2019, com quatro meses de atraso, foi oficializada a Consulta Pública nº 2, referente à primeira etapa do Guia de Avaliação de Impacto Ambiental para Sistemas de Transmissão de Energia, estabelecendo o prazo de sessenta dias para apresentação das contribuições da sociedade civil e entidades interessadas (peça 33) . 
Em abril de 2019 o Ibama apresentou o Guia de referência de Avaliação de Impacto Ambiental para Sistemas de Transmissão de Energia - 1ª parte, explicitando e detalhando as cinco fases do planejamento (validação da matriz, definição dos programas, elaboração da minuta do guia, consulta pública e publicação) . Novo cronograma foi proposto, desta vez com prazo até julho de 2019 (peça 34) 
Em setembro de 2019 foi apresentado o Guia de Avaliação de Impacto Ambiental para Sistemas de Transmissão de Energia, objetivando harmonizar os conceitos e procedimentos para a AIA de Sistemas de Transmissão de Energia, permitindo uma análise mais acurada dos impactos socioambientais, maior segurança técnica no Licenciamento Ambiental Federal (LAF) , transparência processual e maior eficiência e eficácia na definição de medidas ambientais. 
De acordo com a introdução do guia, era prevista a divulgação de um segundo produto, o Guia de Avaliação de Impactos Ambientais para Sistemas de Transmissão de Energia: Programas Ambientais, contendo os preceitos básicos dos programas ambientais, tais como objetivos, metas e indicadores (peça35) . 
Em novembro de 2019, novo cronograma foi apresentado nos autos do TC 024.0418/2018-6 (peça 65) , prorrogando o prazo de publicação para 4/5/2020. Em análise do cronograma enviado percebe-se que grande parte das atividades previstas foram concluídas (70%) , no entanto, há um lapso temporal de onze meses entre o recebimento das contribuições da consulta pública e sua avaliação pela equipe da Coordenação de Sistemas de Transmissão e Dutos (Codut) . Em resposta ao questionamento sobre a demora, o Ibama respondeu que a falta de servidores impacta no resultado do trabalho, mas que nessa pausa foram revisitados os termos de referência e melhorados os pareceres, além de estabelecido um controle de prazos por meio de reuniões mensais de coordenação.  
Atualmente, a Codut está finalizando a avaliação das contribuições e consolidando-as no guia, na expectativa de publicá-lo até maio de 2020. 
De acordo com o Ibama, apesar do guia não ter sido oficialmente publicado, as equipes técnicas da Dilic já vêm aplicando o conhecimento sistematizado na elaboração dos Termos de Referência e nas análises dos estudos e diretrizes de programas ambientais no que concerne aos processos de licenciamento ambiental de sistemas de transmissão (peça 12) . 
Assim, propõe-se determinar ao MMA que informe ao Tribunal, no prazo de 60 dias, sobre a conclusão formal pelo Ibama do Guia de Avaliação de Impacto Ambiental (AIA) para a tipologia transmissão de energia elétrica. 
3. CONCLUSÃO
Trata-se de instrução de monitoramento das determinações e recomendações contidas no Acórdão 523/2018-TCU-Plenário. Em conformidade com a Portaria-Segecex 27, de 19/10/2009, as Tabelas 1 e 2 apresentam o resumo com o grau e respectivo percentual de atendimento das referidas deliberações.
Tabela 1 - Grau de atendimento das deliberações do Acórdão 523/2018 - Ministério de Minas e Energia 
	Grau de implementação das deliberações - Ministério de Minas e Energia

	Deliberação
	Cumprida Implementada
	Não cumprida   Não implementada
	Em cumprimento Em implementação

	9.1.1.  Determinar que apresente, no prazo de 60 (sessenta) dias, cronograma e medidas necessárias para ultimar o processo de aperfeiçoamento das diretrizes de elaboração dos relatórios técnicos R1, R2, R3, R4 e R5 que subsidiam os leilões de concessão de linhas de transmissão de energia elétrica.
	X
		
	9.1.2. Determinar que contemple, na consulta pública para revisão dos métodos e diretrizes para a elaboração dos relatórios técnicos R1, R2, R3, R4 e R5, os procedimentos, instrumentos, métodos e critérios a serem utilizados para avaliar a qualidade desses relatórios, sem prejuízo da avaliação a ser feita pela Agência Nacional de Energia Elétrica objeto do art. 5º da Resolução - Aneel 594/2013.
	X
		
	9.1.3. Determinar que, nas próximas licitações para concessão de linhas de transmissão de energia elétrica, ao submeter ao Tribunal a documentação de primeiro estágio de que trata a Instrução Normativa 27/1998, atente para a atualidade dos relatórios técnicos de suporte aos estudos de viabilidade técnica, econômico-financeira e ambiental, de forma que os aspectos pertinentes à viabilidade ambiental tenham sido produzidos com antecedência máxima de dezoito meses.
	X
		
	9.1.4. Determinar que, na hipótese de não apresentação de relatórios técnicos atualizados, conforme subitem anterior, apresente termo circunstanciado em que conste justificativa para a desnecessidade da referida atualização em cada caso concreto.
	X
		
	9.2.1. Recomendar que institucionalize a prática de reuniões entre a Empresa de Pesquisa Energética (EPE) e o agente responsável pela elaboração de Relatórios Técnicos R3, de modo que ocorram antes e durante a referida elaboração, com vistas a melhorar a qualidade, consistência e conformidade em relação aos respectivos termos de referência.
	X
		
	9.2.2. Recomendar que institucionalize rotina de reuniões, antes da finalização do R3, entre o Ministério ou a Empresa de Pesquisa Energética (EPE) , agindo em seu nome, com os órgãos de licenciamento e envolvidos no licenciamento ambiental, quando envolver empreendimento considerado estratégico ou com risco de elevada fragilidade socioambiental, de modo a antecipar o tratamento de eventuais óbices no futuro licenciamento ambiental.
	X
		
Fonte: elaboração própria
Tabela 2 - Grau de atendimento das deliberações do Acórdão 523/2018 - Ministério do Meio Ambiente 
	Grau de implementação das deliberações - Ministério do Meio Ambiente

	Deliberação
	Cumprida Implementada
	Não cumprida   Não implementada
	Em cumprimento Em implementação

	9.3.1. Determinar ao Ministério do Meio Ambiente, na qualidade de órgão supervisor do Instituto Brasileiro do Meio Ambiente e dos Recursos Naturais Renováveis (Ibama) e conforme atribuições de controle previstas no art. 20 do Decreto Lei 200/1967 e competências definidas no art. 49 da Lei 13.502/2017, que acompanhe o tempestivo cumprimento, pelo Ibama, da implantação do Projeto SIGA (Sistema Integrado de Gestão Ambiental) apontado no item 1.7 do Acórdão 236/2016-TCU-Plenário, nos Acórdão 2212/2009-TCU-Plenário e 2.828/2011-Plenário, e referenciado no cronograma de ações apresentado no âmbito destes autos (peça 100) .
			X

	9.3.2. Determinar ao Ministério do Meio Ambiente, na qualidade de órgão supervisor do Instituto Brasileiro do Meio Ambiente e dos Recursos Naturais Renováveis (Ibama) e conforme atribuições de controle previstas no art. 20 do Decreto Lei 200/1967 e competências definidas no art. 49 da Lei 13.502/2017, que acompanhe a tempestiva publicação, pelo Ibama, do Guia de Avaliação de Impacto Ambiental (AIA) para a tipologia transmissão de energia elétrica, de modo a dar maior previsibilidade ao procedimento de licenciamento ambiental.
			X

Fonte: elaboração própria
As determinações propostas pelo TCU ao Ministério de Minas e Energia constantes dos subitens 9.1.1, 9.1.2, 9.1.3 e 9.1.4 foram plenamente cumpridas. O aperfeiçoamento das diretrizes de elaboração dos relatórios técnicos R1, R2, R3, R4 e R5 estipulado no subitem 9.1.1 trará maior confiabilidade ao processo, tornando-o mais simples, ágil e transparente. 
A ausência de efetividade da Consulta Pública nº 56 realizada pelo MME que estipula Diretrizes para o Planejamento da Transmissão da Energia Elétrica, aliada à regulamentação ainda pendente por parte do MME da portaria que estabelece diretrizes para a elaboração do Plano de Outorgas de Transmissão de Energia Elétrica, desde a concepção dos estudos de planejamento da transmissão até a realização dos leilões para a ampliação dos sistemas de transmissão, bem como para a autorização de reforços e melhorias em instalações de transmissão existentes fragiliza a credibilidade dos estudos e relatórios apresentados, em virtude da inexistência de regras claras sobre a aferição de sua qualidade, mas não afasta o cumprimento do comando do dispositivo 9.1.2 - a realização de consulta pública para revisão dos métodos e diretrizes para a elaboração dos relatórios técnicos R1, R2, R3, R4 e R5 que contemplasse os procedimentos, instrumentos, métodos e critérios a serem utilizados para avaliar a qualidade desses relatórios.
Em virtude dessas pendências, mas diante da ocorrência da referida consulta pública, considerou-se cumprida a determinação, propondo-se nova determinação ao MME para que informe esta Corte sobre as medidas que ainda serão executadas.
O envio ao TCU de relatórios atualizados, produzidos com antecedência máxima de dezoito meses, conforme o previsto no subitem 9.1.3 condiciona a elaboração de documentos que refletem a realidade fática verificada no momento de realização da licitação, evitando incongruências com o termo de referência estabelecido. Dessa forma, relatórios atuais facilitam a análise da viabilidade socioambiental de novos empreendimentos, permitem à Aneel selecionar a proposta mais vantajosa para a Administração nos leilões de transmissão e diminuem os atrasos no licenciamento ambiental. 
A obrigatoriedade de apresentação de termo circunstanciado na ausência de atualidade dos relatórios enviados ao TCU disposta no subitem 9.1.4 coíbe o uso de relatórios defasados, com estimativas e parâmetros desatualizados, mitigando o risco de apresentação de estudos socioambientais que não retratem as condições reais da área geográfica analisada e os possíveis impactos socioambientais do empreendimento.
As recomendações advindas dos subitens 9.2.1, 9.2.2 foram plenamente atendidas tendo tanto o MME quanto a EPE se esmerado em interagir com os responsáveis pela elaboração dos relatórios técnicos e com os órgãos de licenciamento e envolvidos no licenciamento ambiental, quando afeto a empreendimento considerado estratégico ou com risco de elevada fragilidade socioambiental. Essa interação prévia contribui para prevenir equívocos iniciais que possam constar do R3, antecipando aspectos técnicos da LT que podem vir a ser entendidos como óbices ou limitadores ao licenciamento ambiental. 
As determinações propostas pelo TCU ao Ministério do Meio Ambiente dispostas nos subitens 9.3.1 e 9.3.2 estão em fase de cumprimento. O Sisg-Laf, sistema, elaborado pelo Ministério da Economia a fim de gerenciar o fluxo de processos do Ibama supriu, ao menos parcialmente, a lacuna deixada pelo SIGA, proporcionando mais qualidade, agilidade e transparência nos procedimentos de licenciamento ambiental. Já a premente publicação da primeira parte do Guia de Avaliação de Impacto Ambiental para Sistemas de Transmissão de Energia contribuirá para a maior transparência dos procedimentos, redução da discricionariedade para os empreendedores e técnicos de licenciamento ambiental e aumento da previsibilidade do processo de avaliação de impacto.
Sendo assim, em que pesem os bons resultados alcançados e sem prejuízo de encerramento dos presentes autos ou mesmo de um futuro e oportuno monitoramento, propõe-se nova determinação ao MMA para que informe esta Corte, no prazo de 120 dias, sobre as medidas adicionais adotadas pelo Ibama a fim de ultimar o processo de implantação do Projeto SIGA e, no prazo de 60 dias, sobre a conclusão formal do Guia de Avaliação de Impacto Ambiental (AIA) para a tipologia transmissão de energia elétrica
Outrossim, a discussão e o acompanhamento, pela entidade competente pelo licenciamento ambiental, das comunidades indígenas e quilombolas e dos bens históricos, culturais e arqueológicos, também estão sendo favorecidos com as medidas de controle sugeridas pelo TCU. 
4. PROPOSTA DE ENCAMINHAMENTO
Ante todo o exposto, submetem-se os autos à consideração superior, propondo:
considerar cumpridas/implementadas as determinações e recomendações dos subitens 9.1.1, 9.1.3, 9.1.4, 9.2.1, 9.2.2 e 9.3.1 e 9.3.2 do Acórdão 523/2018-TCU-Plenário;
determinar ao MME que, nos termos do inciso II do art. 250 do RITCU, no prazo de 180 dias, encaminhe ao Tribunal as medidas adotadas para regulamentação da Consulta Pública nº 56 que estipula Diretrizes para o Planejamento da Transmissão da Energia Elétrica, contendo mecanismos para possibilitar uma avaliação efetiva da qualidade dos relatórios técnicos apresentados na fase preparatória dos leilões de transmissão de energia elétrica; 
determinar ao MMA que, nos termos do inciso II do art. 250 do RITCU, encaminhe ao Tribunal, em 120 dias as medidas adicionais adotadas pelo Ibama a fim de ultimar o processo de implantação do Projeto SIGA e, no prazo de 60 dias informe esta Corte sobre a conclusão formal do Guia de Avaliação de Impacto Ambiental (AIA) para a tipologia transmissão de energia elétrica;
 encerrar os presentes autos.

não há

Não atuou.

MONITORAMENTO. PARTE DAS DETERMINAÇÕES CUMPRIDAS, PARTE AINDA EM IMPLEMENTAÇÃO. NOVAS DETERMINAÇÕES. CIÊNCIA AOS INTERESSADOS. CONTINUIDADE DO MONITORAMENTO.

MONITORAMENTO (MON)

Secretaria de Fiscalização de Infraestrutura de Energia Elétrica (SeinfraEle).

Como visto no Relatório antecedente, trata-se do Monitoramento do cumprimento das determinações exaradas pelo TCU para os Ministérios de Minas e Energia (MME) e do Meio Ambiente (MMA) , por intermédio do Acórdão 523/2018-TCU-Plenário (Relator: Ministro José Múcio Monteiro) , do qual transcrevo a parte dispositiva, a seguir:
	"9.1. Determinar ao Ministério de Minas e Energia que:
9.1.1. apresente, no prazo de 60 (sessenta) dias, cronograma e medidas necessárias para ultimar o processo de aperfeiçoamento das diretrizes de elaboração dos relatórios técnicos R1, R2, R3, R4 e R5 que subsidiam os leilões de concessão de linhas de transmissão de energia elétrica [prazo prorrogado por mais 90 dias];
9.1.2. contemple, na consulta pública para revisão dos métodos e diretrizes para a elaboração dos relatórios técnicos R1, R2, R3, R4 e R5, os procedimentos, instrumentos, métodos e critérios a serem utilizados para avaliar a qualidade desses relatórios, sem prejuízo da avaliação a ser feita pela Agência Nacional de Energia Elétrica, objeto do art. 5º da Resolução - Aneel 594/2013; 
9.1.3. nas próximas licitações para concessão de linhas de transmissão de energia elétrica, ao submeter ao Tribunal a documentação de primeiro estágio de que trata a Instrução Normativa 27/1998, atente para a atualidade dos relatórios técnicos de suporte aos estudos de viabilidade técnica, econômico-financeira e ambiental, de forma que os aspectos pertinentes à viabilidade ambiental tenham sido produzidos com antecedência máxima de dezoito meses; 
9.1.4. na hipótese de não apresentação de relatórios técnicos atualizados, conforme subitem anterior, apresente termo circunstanciado em que conste justificativa para a desnecessidade da referida atualização em cada caso concreto.
9.2. Recomendar ao Ministério de Minas e Energia que:
9.2.1. institucionalize a prática de reuniões entre a Empresa de Pesquisa Energética (EPE) e o agente responsável pela elaboração de Relatórios Técnicos R3, de modo que ocorram antes e durante a referida elaboração, com vistas a melhorar a qualidade, consistência e conformidade em relação aos respectivos termos de referência; 
9.2.2. institucionalize rotina de reuniões, antes da finalização do R3, entre o Ministério ou a Empresa de Pesquisa Energética (EPE) , agindo em seu nome, com os órgãos de licenciamento e envolvidos no licenciamento ambiental, quando envolver empreendimento considerado estratégico ou com risco de elevada fragilidade socioambiental, de modo a antecipar o tratamento de eventuais óbices no futuro levantamento ambiental.
9.3. Determinar ao Ministério do Meio Ambiente, na qualidade de órgão supervisor do Instituto Brasileiro do Meio Ambiente e dos Recursos Naturais Renováveis (Ibama) , e conforme atribuições de controle previstas no art. 20 do Decreto Lei 200/1967 e competências definidas no art. 49 da Lei 13.502/2017, que:
9.3.1. acompanhe o tempestivo cumprimento, pelo Ibama, da implantação do Projeto SIGA (Sistema Integrado de Gestão Ambiental) apontado no item 1.7 do Acórdão 236/2016-TCU-Plenário, nos Acórdão 2212/2009-TCU-Plenário e 2.828/2011-Plenário, e referenciado no cronograma de ações apresentado no âmbito desses autos (peça 100) ;
9.3.2. acompanhe a tempestiva publicação, pelo Ibama, do Guia de Avaliação de Impacto Ambiental (AIA) para a tipologia transmissão de energia elétrica, de modo a dar maior previsibilidade ao procedimento de licenciamento ambiental;
9.3.3 apresente ao Tribunal, no prazo de 120 dias, informação sobre as ações adotadas visando o cumprimento das deliberações contidas nos subitens anteriores."
2.	Referido Acórdão cuidou de auditoria operacional na atividade governamental de suporte à viabilização socioambiental de redes de transmissão de energia elétrica no Brasil, em especial a elaboração de estudos ambientais preparatórios de leilões de concessão e o licenciamento ambiental de instalações daquelas redes.
3.	O TCU tem acompanhado o tema em razão de atrasos na implantação de empreendimentos de transmissão de energia elétrica no Brasil que, historicamente, têm origem na fase de licenciamento ambiental dos empreendimentos de linhas e subestações de transmissão de energia elétrica. Tais atrasos elevam o risco de déficit no suprimento de energia no País e encarem o preço final da energia ao consumidor.
4.	Por meio da decisão ora monitorada o Tribunal exarou determinações e recomendações ao MME e ao MMA, com o objetivo de mitigar os riscos de descompasso entre cronogramas de empreendimentos de transmissão e de geração, bem como para subsidiar o planejamento quanto a seus prazos de entrada em operação de providências operativas eventualmente necessárias.
5.	As análises procedidas pela Secretaria de Fiscalização de Infraestrutura de Energia Elétrica dão conta de que as determinações dirigidas ao Ministério de Minas e Energia constantes dos subitens 9.1.1, 9.1.2, 9.1.3 e 9.1.4 foram plenamente cumpridas.
6.	Com relação ao subitem 9.1.2, registro que o MME realizou a Consulta Pública nº 56, instituída em 12/9/2018. Porém, em que pese o trabalho realizado pelo MME e o cumprimento do subitem, a referida Consulta não alcançou seu objetivo. Tal falta de efetividade aliada à pendência da regulamentação de diretrizes para a elaboração do Plano de Outorgas de Transmissão de Energia Elétrica levam a unidade técnica a propor nova determinação àquele Ministério, proposta que julgo necessária e a acolho desde já.
7.	Com relação ao Ministério do Meio Ambiente, as análises constantes dos autos demonstram que as determinações dirigidas àquela unidade jurisdicionada estão em cumprimento. Assim, tendo em vista a importância de que o Ibama conclua a implantação do Projeto Sistema Integrado de Gestão Ambiental (SIGA) , a Secretaria de Fiscalização de Infraestrutura de Energia Elétrica propõe que seja realizada nova determinação àquele Ministério para que informe esta Corte, no prazo de 120 dias, sobre as medidas adicionais adotadas pelo Ibama a fim de ultimar o processo de implantação do Projeto SIGA e, no prazo de 60 dias, sobre a conclusão formal do Guia de Avaliação de Impacto Ambiental (AIA) para a tipologia transmissão de energia elétrica. Dada a importância do assunto, acolho, também, essa proposta.
8.	Considerando que as determinações dirigidas ao Ministério do Meio Ambiente ainda estão em cumprimento, deixo de acolher a proposta da Secretaria de Fiscalização de Infraestrutura de Energia Elétrica para encerrar estes autos, devendo o processo ser restituído àquela unidade técnica para continuidade do monitoramento.
9.	Por fim, registro que diante da relevância do assunto o Tribunal realizou, nos dias 5 e 6 de outubro de 2017, o Diálogo Público intitulado "O Licenciamento Socioambiental nos Empreendimentos de Infraestrutura". As importantes contribuições do evento, a íntegra das exposições e um resumo das conclusões ocorridas no âmbito do mencionado Diálogo Público, foram reunidas em uma publicação, distribuída, à época, aos principais órgãos da Administração Pública (disponível no endereço https://portal.tcu.gov.br/biblioteca-digital/licenciamento-socioambiental-nos-empreendimentos-de-infraestrutura-colecao-dialogo-publico.htm) .
10.	Ante o exposto, voto por que o Tribunal adote a minuta de acórdão que ora submeto à apreciação deste Colegiado.
TCU, Sala das Sessões Ministro Luciano Brandão Alves de Souza, em 8 de julho de 2020.
RAIMUNDO CARREIRO 
Relator